臺灣嘉義地方法院民事簡易判決
109年度嘉簡字第700號
原      告  台新國際商業銀行股份有限公司

法定代理人  尚瑞強  
訴訟代理人  王裕程、張智賢、陳怡安

被      告  鄭力賢  

            鄭力仁  
上列當事人間請求塗銷所有權移轉登記等事件，本院於民國110
年1月14日言詞辯論終結，判決如下：
    主  文
原告之訴駁回。
訴訟費用由原告負擔。
    事實及理由
一、被告鄭力賢無正當理由未於言詞辯論期日到場，核無民事訴
    訟法第386條各款所列情形，爰依原告聲請，由其一造辯論
    而為判決。 
二、原告主張：被告鄭力賢積欠原告現金卡債務，至民國109年1
    0月5日止尚積欠新台幣（下同）396,859元及其利息未為清
    償。經原告多次催討未果，原告並已就本案債權取得鈞院10
    2年度司執字第5935號債權憑證在案。詎原告於調閱被告鄭
    力賢相關資料時，始知被告鄭力賢於其財務困難之際，竟於
    109年1月14日將其所有如附表所示土地（下稱系爭土地）以
    買賣為原因，移轉登記予被告鄭力仁（下稱系爭買賣）。查
    被告間為買賣行為時，被告鄭力賢早已發生欠款逾期之情形
    ，顯見財務狀況已出現困難，且被告為兄弟關係，被告間買
    賣之合意係以通謀虛偽之意思表示，藉此脫產行為規避原告
    債權之追索，致害原告債權求償無著，依民法第87條第1項
    之規定，應屬無效，而原告為被告鄭力賢之債權人，對上開
    行為有效與否，自有確認之利益。原告否認被告等間有何買
    賣行為之事實存在，而被告間之買賣原因事實，資金來源及
    流向等均由被告所掌握，因此被告等自始即接近及持有該財
    務資料，自應由被告就渠等主張買賣關係存在之積極事實負
    舉證責任，較諸原告為合理且簡單，是本件被告等自應就系
    爭土地之買賣確屬真實負舉證責任。承前所述，系爭土地之
    買賣行為乃通謀虛偽之意思表示而無效，就系爭土地所為之
    所有權移轉登記，自失依據，從而，被告鄭力賢既有怠於行
    使請求塗銷登記權利之情事，原告爰依民法第242條之規定
    ，代位請求被告鄭力仁塗銷系爭土地所有權移轉登記。縱令
    鈞院認定原告先位之訴無理由，然被告為兄弟關係，被告鄭
    力仁對於被告鄭力賢對原告負有債務一事顯知情，且被告鄭
    力仁曾於原告去電時告知已提起撤銷買賣及撤銷遺產分割協
    議之訴一事時，向原告表示被告之母親均由被告鄭力仁照顧
    ，被告鄭力賢外面有負債，均無回家幫忙等語，則被告鄭力
    賢明知有損害原告權利，而仍為系爭土地移轉登記之脫產行
    為，被告鄭力仁亦知其情事，揆之民法第244條第2項、第4
    項之規定，原告自得依法行使撤銷權，並請求鈞院命受益人
    即被告鄭力仁就系爭土地之所有權移轉登記予以塗銷，回復
    登記為被告鄭力賢名下所有等語，爰依民法第87條第1項、
    第242條、第244條第2項、第4項規定提起本訴等語，並聲明
    ：㈠、先位訴之聲明：１、確認被告間就系爭土地，於108年1
    1月4日訂立之買賣契約關係不存在。２、被告鄭力仁應就系
    爭土地於109年1月14日以買賣為原因，所為之所有權移轉登
    記予以塗銷。㈡、備位訴之聲明：１、被告間就系爭土地，於
    108年11月4日以買賣原因所為之債權行為及於109年1月14日
    所為之所有權移轉登記之物權行為，均應予撤銷。２、被告
    鄭力仁應將系爭土地於109年1月14日，以買賣為原因所為之
    所有權移轉登記，予以塗銷，並回復登記為被告鄭力賢之名
    下（本院卷第145頁）。 
三、被告部分：
㈠、被告鄭力仁辯以：系爭土地為被告祖先所留，被告之母親在
    世時，系爭土地即有被債權人聲請執行拍賣過一次，被告母
    親交代被告鄭力仁及姐姐出面處理，以保全祖先所留祖產，
    被告鄭力仁僅知該次拍賣處理之債務，並不知悉被告鄭力賢
    有其他債務，後來即無再有執行案件。系爭買賣被告鄭力仁
    除支付土地價款270,000元外，被告鄭力賢另支付代書費21,
    000元、土地增值稅及登記規費70,409元，此有系爭土地之
    不動產買賣契約書、劉淑惠地政士事務所所開立明細表、嘉
    義縣民雄鄉農會108年12月3日匯款回條可憑，原告以被告係
    通謀虛偽為系爭買賣，即屬無據，其先位聲明顯無理由。原
    告另主張被告就系爭土地所為系爭買賣有損害其債權，應予
    撤銷乙節，按被告間系爭買賣有上開土地價款交易流程可稽
    ，另觀之系爭買賣之三筆土地，共有人眾多，且其中已有多
    人死亡，未辦理繼承登記，其中嘉義縣○○鄉○○○段000地號土
    地公告現值每平方公尺3,600元（被告鄭力仁誤載為13,600
    元），被告鄭力賢應有部分比例為144分之1，現值262,374
    元，同段203-1地號土地公告現值每平方公尺3,600元，被告
    鄭力賢應有部分比例為144分之1，現值225元（按：此處被
    告鄭力仁誤以應有部分比例36分之1計算），同段237-5地號
    土地，公告現值每平方公尺1,100元，被告鄭力賢之應有部
    分比例為1536分之5，現值1,102元，是被告鄭力賢所有系爭
    土地之應有部分比例現值合計為263,701元，被告鄭力仁以2
    70,000元之土地價款向被告鄭力賢買受系爭土地，本件並有
    支付地價稅、登記規費及代書費，就系爭土地係位處偏僻鄉
    下，交通不便，加以共有人眾多，分割不易，被告鄭力仁以
    上開價格幾近公告現值之四成購買，價格應屬相當，難認有
    損害債權人之債權，原告備位聲明請求亦無理由。並聲明 :
    原告之訴駁回。
㈡、被告鄭力賢經合法通知未於言詞辯論期日到場，亦未提出書
    狀作何聲明或陳述。
四、法院之判斷：
㈠、先位之訴：
１、按確認法律關係之訴，非原告有即受確認判決之法律上利益
    者，不得提起之，民事訴訟法第247條第1項前段定有明文。
    而該條所謂即受確認判決之法律上利益，係指因法律關係之
    存否不明確，致原告在私法上之地位有受侵害之危險，而此
    項危險得以對於被告之確認判決除去之者而言（最高法院42
    年台上字第1031號裁判意旨參照）。原告先位聲明主張其為
    被告鄭力賢之債權人，被告鄭力賢無資力可供清償其積欠原
    告之債務，被告間就系爭土地於108年11月4日所為之買賣行
    為係通謀虛偽意思表示而無效，請求被告鄭力仁就系爭土地
    於109年1月14日以上開買賣為原因所為之所有權移轉登記應
    予塗銷，而被告間買賣契約是否出於通謀虛偽意思表示而無
    效，為原告得否代位被告鄭力賢請求被告鄭力仁塗銷系爭土
    地所有權登記之前提要件，足以影響原告債權受償之多寡，
    則原告所主張上開法律關係存否不明確，並致債權人即原告
    私法上權利有受侵害之危險，且此項危險得以確認判決除去
    之，足見原告就本件訴訟有即受確認判決之法律上利益，先
    予敘明。
２、按第三人主張表意人與相對人通謀而為虛偽意思表示者，該
    第三人應負舉證之責（最高法院48年台上字第29號裁判意旨
    參照）。原告主張被告間就系爭土地之買賣契約屬通謀虛偽
    意思表示而為無效乙節，既為被告鄭力仁所否認，自應由原
    告舉證以實其說。原告上開主張，僅以被告間為買賣行為時
    ，被告鄭力賢已開始違約，且系爭土地之受讓人即被告鄭力
    仁與被告鄭力賢為兄弟關係，可見渠等間乃為避免被告鄭力
    賢因債務問題遭債權人追索，故為脫產之行為，因而推論被
    告間顯屬通謀虛偽意思表示云云，然查被告就系爭土地所為
    之買賣行為，除有土地登記謄本及異動索引登記原因欄之記
    載可稽外，復有嘉義縣大林地政事務所109年10月23日嘉林
    地登字第1090007382號函檢附之土地所有權買賣移轉契約書
    及相關資料可參（本院卷第93至104頁），足以證明該買賣
    契約形式上存在，原告主張被告上開買賣契約係出於通謀虛
    偽意思表示，自應由原告就通謀虛偽意思表示乙節負舉證責
    任，若原告不能舉證自己主張事實為真正，則被告就其抗辯
    事實即令不能舉證，或所舉證據尚有疵累，亦應駁回原告之
    訴。原告迄未舉證明之，僅以前揭前詞為由，即率論上開買
    賣契約係出於通謀虛偽意思表示，自無可取。
３、從而，原告提起先位之訴，訴請確認被告間就系爭土地108年
    11月4日所為之買賣契約無效，即乏所據，其請求被告鄭力
    仁應將系爭土地於109年1月14日以上開買賣為原因所為之所
    有權登記予以塗銷，洵屬無據，應予駁回。
㈡、備位之訴：　　
１、按民法第244條撤銷權，自債權人知有撤銷原因時起，1年間
    不行使，或自行為時起，經過10年而消滅，民法第245條定
    有明文。該項法定期間為除斥期間，其期間經過時權利即告
    消滅。此項除斥期間有無經過，縱未經當事人主張或抗辯，
    法院亦應先為調查認定，以為判斷之依據（最高法院91年度
    台上字第2312號裁判意旨參照）。查本件被告移轉系爭土地
    之登記日期為109年1月14日，原告係於109年10月16日向本
    院提起本件訴訟（本院卷第7頁），未逾1年及10年之法定除
    斥期間。
２、按債務人所為之有償行為，於行為時明知有損害於債權人之
    權利者，以受益人於受益時亦知其情事者為限，債權人得聲
    請法院撤銷之。債權人依第2項之規定聲請法院撤銷時，得
    並聲請命受益人或轉得人回復原狀。民法第244條第2項、第
    4項前段定有明文。次按債權人依民法第244條規定，撤銷債
    務人所為之有償或無償行為者，須具備下列之條件：①為債
    務人所為之法律行為、②其法律行為有害於債權人、③其法律
    行為係以財產權為目的、④如為有償之法律行為，債務人於
    行為時，明知其行為有害於債權人，受益人於受益時，亦明
    知其事情。至於債務人之法律行為除有特別規定外，無論為
    債權行為抑為物權行為，均非所問（最高法院42年台上字第
    323號裁判意旨參照）。準此，本件原告既係依民法第244絛
    第2項規定行使撤銷權，自須被告鄭力仁於受益時亦明知有
    損害原告之權利者，方得撤銷。
３、原告主張被告間就系爭土地移轉所有權，有害原告之債權，
    且被告於行為時均知此情，原告得依民法第244條第2項、第
    4項規定，行使撤銷權並聲請回復登記等語，已為被告所否
    認，並以前揭情詞置辯。惟查：被告鄭力仁固為被告鄭力賢
    之兄長，然其對於被告鄭力賢之本件債務，未必有機會知悉
    ，而原告主張依民法第244條第2項規定行使撤銷權，自須證
    明被告鄭力仁於受益時亦明知有損害原告行之權利，方得撤
    銷。原告雖主張其於開庭前曾去電被告鄭力仁欲告知原告已
    提起撤銷買賣及撤銷遺產分割協議之訴訟，惟被告鄭力仁表
    示母親皆由自己照顧，而被告鄭力賢外面有負責，也沒回家
    幫忙等語，可證被告鄭力仁顯已知悉被告鄭力賢在外有欠債
    云云，然此為被告鄭力仁所否認，並辯稱其知悉被告鄭力賢
    欠債是因為系爭土地曾被拍賣過一次，大約是2、3年或3、4
    年前的事情，伊會購買系爭土地是因為母親交代要伊買下，
    怕被告鄭力賢以後又會發生其他債務要拍賣等語（本院卷第
    158頁），原告並未舉出其他有利證據以實其說，即難為有
    利於原告之認定。是以，原告既未證明被告鄭力仁於向被告
    鄭力賢買受系爭土地時，亦明知此有損害原告之權利乙節，
    則原告依據民法第244條第2項規定，主張撤銷被告間就系爭
    土地之買賣行為及所有權移轉登記物權行為，即屬無據。
４、準此，原告備位訴請撤銷被告間就系爭土地所為債權行為及
    所有權移轉之物權行為，及請求被告鄭力仁就上開所有權移
    轉登記應予塗銷，並回復登記為被告鄭力賢名下之主張，即
    非有據。
五、綜上所述，原告先位聲明及備位聲明之請求，均無理由，應
    予駁回。
六、本件事證已臻明確，兩造其餘之主張、陳述及所提證據暨攻
    擊防禦方法，經本院審酌後，認與本件判決結果無影響，爰
    不一一贅述，附此敘明。
七、訴訟費用負擔之依據：民事訴訟法第78條。 
中　　華　　民　　國　　110 　年　　1 　　月　　28　　日
                  臺灣嘉義地方法院嘉義簡易庭
                                  法　官　陳美利
以上正本係照原本作成。
如對本判決上訴，須於判決送達後20日內向本庭（嘉義市文化路
308之1號）提出上訴狀（均須按他造當事人之人數附繕本）。如
委任律師提起上訴者，應一併繳納上訴審裁判費。
中　　華　　民　　國　　110 　年　　1　 　月　　28　　日
                                  書記官  林金福
附表：
編號 不動產所在地 權利範圍   1 嘉義縣○○鄉○○○段000地號土地 1/144   2 嘉義縣○○鄉○○○段00000地號土地 1/144   3 嘉義縣○○鄉○○○段00000地號土地 5/1536